【裁判字號】    97,訴,590
【裁判日期】    970612
【裁判案由】    返還土地所有權狀等
【裁判全文】
臺灣桃園地方法院民事判決               97年度訴字第590號
原      告  乙○○
被      告  甲○○
上列當事人間請求返還土地所有權狀事件，於中華民國97年 5月
29日言詞辯論終結，本院判決如下：
    主  文
被告應將坐落桃園縣新屋鄉○○○○段赤牛欄小段第一一八七地
號土地之所有權狀返還原告。
訴訟費用由被告負擔。
    事實及理由
一、原告起訴主張：原告因為其妹夫姚國華向訴外人曾添借錢需
    要擔保，乃同意曾添就其所有坐落桃園縣新屋鄉○○○○段
    赤牛欄小段第1187地號土地設定抵押權，原告並將上開土地
    之所有權狀（以下簡稱系爭所有權狀）交付曾添，另原告之
    叔叔彭成木因亦同意提供土地為曾添設定抵押權作擔保，故
    亦將同地段第1126、1127地號之土地所有權狀交付曾添，嗣
    因為訴外人姚國華未還款，曾添查封原告和訴外人彭成木之
    前開土地，彭成木及原告要求曾添返還前述權狀，由其二人
    出售前開土地後清償曾添，曾添同意後，原告與彭成木即將
    前開土地出售而於民國96年5 月16日清償曾添共新臺幣（下
    同）320 萬元。詎訴外人曾添只返還訴外人彭成木前述第11
    26、1127地號之土地所有權狀，並未將前述第1187地號土地
    所有權狀返還原告，原告要求曾添返還所有權狀，曾添則稱
    系爭所有權狀已在96年3 月底交給被告。惟被告係無權占有
    原告之系爭所有權狀，原告個人亦未積欠被告債務，兩造雖
    於本院中壢簡易庭成立調解，惟於調解前原告請求被告返還
    系爭權狀，被告同意，原告才願意代償原告之弟彭康銘所積
    欠被告之124 萬元債務，被告亦同意於收到調解筆錄時，將
    系爭所有權狀返還原告，然被告至今迄未返還，爰依民法第
    767 條之規定，請求被告返還系爭所有權狀。並聲明：如主
    文所示。
二、被告則辯稱：95年11月間，原告的弟弟彭康銘向伊借款124
    萬元，簽發三張支票，面額分別為38萬元、43萬元、43萬元
    ，均由訴外人姚國華背書，後來退票，彭康銘要拿本票來換
    回退票，伊要求本票必須由原告在發票人處簽名，原告之弟
    彭康銘說要將本票拿回去給原告簽名，伊有同意，後來彭康
    銘再將本票交給伊時，發票人欄位就已經有原告的簽名，本
    票後並有訴外人姚國華之背書，故訴外人姚國華除積欠曾添
    305 萬元外，亦積欠伊124 萬元。嗣於96年3 月20日，被告
    、曾添、原告、姚國華、彭成木，相約在新屋鄉農會旁協調
    ，最後達成協議由彭成木提供其所有前述第1126、1127地號
    土地向銀行貸款還給曾添305 萬元，同時協議原告所有之前
    述第1187地號土地要賣掉來清償伊124 萬元，故曾添之代書
    在96年3 月29日將原告所有之系爭第1187地號土地所有權狀
    交給伊。嗣因原告在中壢簡易庭對伊提起確認本票債權不存
    在之訴訟，兩造於本院中壢簡易庭成立調解，原告同意清償
    伊124 萬元，但伊並未同意於收到調解筆錄時即將系爭所有
    權狀返還原告，因若伊返還權狀，原告即會將土地賣掉，就
    不會再還錢了等語。並聲明：請求駁回原告之訴。
三、兩造不爭執之事實：
(一)原告與訴外人彭成木因原告妹夫姚國華向訴外人曾添借錢需
    要擔保，乃同意將其二人提供設定抵押權之土地所有權狀交
    付曾添，嗣因曾添查封原告和訴外人彭成木之土地，原告與
    彭成木即將上開土地出售而於96年5 月16日清償曾添320 萬
    元，惟曾添只返還訴外人彭成木土地所有權狀，並未將系爭
    土地所有權狀返還原告，曾添之代書係將系爭土地所有權狀
    交付被告。
(二)原告之弟彭康銘向被告借款124 萬元未清償，被告乃持票號
    023851、發票日95年12月17日、票面金額124 萬元之本票乙
    紙，對原告聲請本票裁定（本院96年度票第5422號）、並聲
    請強制執行（本院96年度執字第39377 號）。原告對被告提
    起確認本票債權不存在之訴訟（本院96年度壢簡字第676 號
    ），嗣兩造於本院中壢簡易庭成立調解（本院96年度壢簡移
    調字第110 號）：原告同意分期給付被告124 萬元；且如原
    告清償完畢，被告則將本票返還原告。
四、本院判斷：
(一)查坐落桃園縣新屋鄉○○○○段赤牛欄小段第1187地號土地
    為原告所有之事實，有系爭土地之登記謄本乙紙附卷可憑，
    且為被告所不爭執，堪信為實在。又系爭土地既為原告所有
    ，則系爭土地之所有權狀自亦屬原告所有，亦堪認定。被告
    雖自訴外人曾添之代書處取得系爭土地所有權狀，惟被告自
    認：96年3 月20日當時，被告、曾添、原告、姚國華、彭成
    木達成協議由原告將其所有之系爭土地賣掉來清償被告124
    萬元，然斯時並未談到原告之系爭所有權狀是否要交給被告
    等語（見本院卷第59、60頁），而原告亦否認斯時其有同意
    將系爭土地之所有權狀交付被告持有，二人所述尚屬相同，
    是縱原告同意代清償其弟積欠被告之124 萬元債務，亦係屬
    債務承擔而為債權關係，要與土地所有權狀之交付或轉讓係
    屬二事，尚難認原告同意承擔債務即係同意將系爭土地之所
    有權狀交付被告。又縱原告曾同意將系爭土地所有權狀交付
    訴外人曾添，惟曾添之債權既已被清償完畢，則曾添自亦無
    權再將屬原告所有之系爭土地所有權狀再轉交他人，綜上所
    述，被告自曾添處取得原告之系爭所有權狀，自屬無權占有
    。
(二)按所有人對於無權占有或侵奪其所有物者，得請求返還之，
    民法第767 條前段定有明文。本件被告係無權占有原告之系
    爭土地所有權狀（理由已如前述），從而，原告本於所有權
    依民法第767 條之法律關係請求被告返還系爭土地所有權狀
    ，自屬有據，為有理由，應予准許。
五、訴訟費用負擔之依據：民事訴訟法第78條。
中    華    民    國    97    年    6     月    12    日
                  民事第三庭    法  官  林曉芳
以上正本係照原本作成。
如對本判決上訴，須於判決送達後20日內向本院提出上訴狀。
中    華    民    國    97    年    6     月    12    日
                                書記官  邱飛鳴


司法院資訊處製作；財團法人民間司法改革基金會備份。
